臺灣高雄地方法院刑事判決
111年度審金訴字第110號
公  訴  人  臺灣高雄地方檢察署檢察官
被      告  黃龍山




上列被告因詐欺等案件，經檢察官提起公訴（110年度偵字第249
87號），因被告於準備程序進行中，就被訴事實為有罪之陳述，
經受命法官告知簡式審判程序之旨，並聽取被告與公訴人之意見
後，由本院合議庭裁定由受命法官獨任依簡式審判程序審理，判
決如下：
    主  文
丁○○犯三人以上共同詐欺取財罪，共貳罪，各處有期徒刑壹年壹
月。應執行有期徒刑壹年貳月。 
    事  實
一、丁○○於民國110年6月某日起，與廖偉智（另經檢察官通緝）
    之成年人聯繫後，知悉工作內容僅係依指示領取包裹後再將
    包裹轉交予廖偉智或其指定之人，即可領取月薪新臺幣（下
    同）1萬至5萬元之報酬，此僅係極為單純之舉手投足之勞，
    卻能領取如此高額報酬或優厚待遇，依其智識程度及社會生
    活經驗，而可預見廖偉智應係詐欺集團成員，倘依指示從事
    所述之工作，除將成為遂行詐欺犯罪之一環，使他人致生財
    產損害外，且得以隱匿或掩飾不法所得之去向，同時亦將因
    而參與以實施詐欺為手段，具持續性、牟利性及結構性之詐
    欺犯罪組織。詎其為貪圖上開高額報酬，竟加入廖偉智與蒐
    取人頭帳戶之機房成員等其他真實姓名年籍不詳之成年人所
    組成之詐欺集團犯罪組織（尚無證據證明有未滿十八歲之人
    ），擔任「取簿手」之工作，負責至便利商店領取內含金融
    帳戶提款卡及存摺之包裹，再將包裹送至指定地點交給其他
    詐騙集團成員以遂行後續詐騙犯行。丁○○、廖偉智即與該詐
    欺集團成員，共同意圖為自己不法之所有，基於三人以上共
    同詐欺取財、及掩飾、隱匿特定犯罪所得來源、去向、所在
    之洗錢之共同犯意聯絡，先由詐欺集團某成員以附表一所示
    時間及詐騙方式，向丙○○施用詐術，致其陷於錯誤，將其名
    下之中華郵政股份有限公司（下稱中華郵政）郵局帳號000-
    00000000xxxx32號帳戶（下稱郵局帳戶，帳號詳卷）提款卡
    寄出，並將提款卡密碼傳送給不詳之詐欺集團某成員，再由
    丁○○依廖偉智之指示，自台中搭乘高鐵至高雄左營站，親自
    （起訴書誤載為「親自或與蔡瀚德駕駛車牌號碼000-0000號
    自小客車」，業經蒞庭檢察官當庭更正刪除）於附表一所示
    「提領時間、地點」領取上開包裹後，再依照廖偉智指示，
    轉交予身分不詳之詐集團成員；詐欺集團取得前揭郵局帳戶
    資料後，即以附表二所示詐騙時間及方式，向甲○○施用詐術
    ，致其陷於錯誤，於附表二所示匯款時間，分別匯入該附表
    所載金額至上開郵局帳戶內，再由詐欺集團不詳車手領取一
    空，以此方法製造金流斷點，而掩飾、隱匿詐欺犯罪所得之
    去向及所在。嗣丙○○、甲○○等人發覺受騙報警處理，經警調
    閱監視錄影畫面而循線查悉上情。
二、案經丙○○、甲○○分別訴由高雄市政府警察局三民第一分
    局報請臺灣高雄地方檢察署（下稱高雄地檢署）檢察官偵查
    起訴。
    理  由
一、證據能力
    本件被告丁○○所犯係死刑、無期徒刑、最輕本刑為3 年以
    上有期徒刑以外之罪，其於準備程序進行中就被訴事實為有
    罪之陳述，經受命法官告知簡式審判程序之旨，並聽取當事
    人之意見後，本院合議庭認無不得或不宜改依簡式審判程序
    進行之情形，爰依刑事訴訟法第273條之1第1項、第284條之
    1 規定，裁定由受命法官獨任進行簡式審判程序。又本件所
    引屬於審判外陳述之傳聞證據，依同法第273條之2規定，不
    受第159條第1項關於傳聞法則規定之限制，依法有證據能力
    ，均合先敘明。
二、認定犯罪事實所憑之證據及理由
    上開事實，業據被告於警偵詢及本院審理時坦承不諱（見警
    卷第3-5頁、偵卷第47-49頁、本院卷第77-79、107頁)，核
    與證人即告訴人丙○○、甲○○分別於警詢之證述情節大致相符
    相符（見警卷第12-14、24-25頁），並有:⑴告訴人丙○○之中
    華郵政帳戶存摺封面影本、及其提供之LINE對話紀錄各1份
    ；⑵告訴人甲○○提供之匯款交易明細2紙；⑶便利商店監視器
    影像擷取拍照片4張；⑷被告手機內容翻拍照片及資料1份；⑸
    7-11貨態查詢系統列印資料1紙；⑹中華郵政帳號000-000000
    0-0xxxx32號帳戶客戶基本資料及交易明細表1份；⑺臺北市
    政府警察局北投分局長安派出所陳報單、受理案件證明單、
    受理各類案件紀錄表（丙○○）；臺中市政府警察局豐原分局
    豐東派出所受理案件證明單、受理詐騙帳戶通報警示簡便格
    式表、金融機構聯防機制通報單（甲○○）、內政部警政署反
    詐騙諮詢專線紀錄表（丙○○、甲○○）各1份；⑻被告110年12
    月8日庭呈資料1紙（對話紀錄1份、照片2張）及111年4月14
    日庭呈資料兩紙等在卷可資佐憑（見警卷第7-11、16-23、2
    6-33、38-43、47-53頁、偵卷第51頁、本院卷第113-115頁
    ），足認被告之任意性自白與事實相符，堪予採信。從而，
    本件事證明確，被告犯行堪認定，應依法論科。
三、論罪
(一)罪名:
　1.本案詐欺犯行有三人以上:
　　按共同實行犯罪行為之人，在共同意思範圍以內，各自分擔
    犯罪行為之一部，彼此協力、相互補充以達其等共同犯罪之
    目的者，即應對於全部所發生之結果，共同負責，故不以實
    際參與犯罪構成要件行為或參與每一階段之犯罪行為為必要
    。又共同正犯之意思聯絡，原不以數人間直接發生者為限，
    即有間接之聯絡者，亦包括在內；再詐欺集團於從事詐欺取
    財犯行之分工上極為精細，成員間固未必彼此有所認識或清
    楚知悉他人所分擔之犯罪工作內容，然此一間接聯絡犯罪之
    態樣，正係具備一定規模犯罪所衍生之細密分工模式，參與
    犯罪者透過相互利用彼此之犯罪角色分工，而形成一個共同
    犯罪之整體以利犯罪牟財（參見最高法院 111 年度台上字
    第 1261 號刑事判決要旨）。經查，本案詐欺集團分別有實
    施詐術（例如打電話行騙）詐騙告訴人2人之「機房」人員
    、領取並轉交內有金融帳戶提款卡包裹之「取簿手」（即被
    告）、收取取簿手所交付包裹之人（廖偉智同夥）、提領並
    轉交金融帳戶內詐欺所得贓款之「車手」、及擔任聯絡收簿
    手（即廖偉智）等各分層成員，以遂行詐欺犯行而牟取不法
    所得情事，除告訴人丙○○、甲○○於警詢證述外，被告亦於偵
    查中自承:我是依廖偉智指示到超商坎城門市領取包裹，領
    完後在高鐵站附近交給廖偉智同夥等語（見偵卷第49頁），
    足見本案詐欺犯行有三人以上，且被告主觀上亦有三人以上
    共同參與詐欺取財之認識與犯意聯絡。
　2.本件有洗錢防制法第14條第1項之一般洗錢罪之適用：
  ⑴按特定犯罪之正犯實行特定犯罪後，為掩飾、隱匿其犯罪所
    得財物之去向及所在，而令被害人將款項轉入其所持有、使
    用之他人金融帳戶，並由該特定犯罪正犯前往提領其犯罪所
    得款項得手，因已造成金流斷點，該當掩飾、隱匿之要件，
    該特定犯罪正犯自成立一般洗錢罪之正犯（最高法院108年
    度台上大字第3101號裁定意旨參考）。
　⑵本案詐欺集團不詳人員，詐騙告訴人丙○○使其將帳戶提款卡
    以包裹寄出後，由擔任收簿手之被告領取該具財產性質之帳
    戶資料後轉交上手使用，俟附表二所示之告訴人甲○○受詐騙
    後，將款項匯入該集團掌控之丙○○帳戶，再由其他詐欺集團
    成員依指示提領款項後轉交上手，均係著手以上開方式隱匿
    其等詐欺所得去向，所為均切斷詐欺犯罪所得與當初犯罪行
    為之關聯性，隱匿犯罪行為或犯罪所得不法來源或本質，使
    偵查機關無法藉由犯罪所得之流向追查犯罪者。經查，被告
    就其上揭工作內容僅為領取、轉交送包裹，即可獲得與其所
    付出勞力顯不相當之高額報酬，其主觀上已可預見廖偉智等
    人係從事非法詐騙活動，藉此手法製造犯罪查緝上之斷點，
    以規避查緝並掩飾或隱匿詐欺被害人之犯罪所得，是被告依
    廖偉智指示為上開提領包裹及轉交包裹行為時，主觀上即有
    認識其行為將導致詐欺取財及掩飾或隱匿詐欺犯罪所得之來
    源及去向，揆諸前開說明，此部分所為核與洗錢防制法第14
    條第1 項之一般洗錢罪要件相合。
　3.本件無組織犯罪防制條例第3條第1項後段之參與犯罪組織罪
    之適用：
  ⑴加重詐欺罪，係侵害個人財產法益之犯罪，其罪數之計算，
    核與參與犯罪組織罪之侵害社會法益有所不同，審酌現今詐
    欺集團之成員皆係為欺罔他人，騙取財物，方參與以詐術為
    目的之犯罪組織。倘若行為人於參與詐欺犯罪組織之行為繼
    續中，先後多次為加重詐欺之行為，因參與犯罪組織罪為繼
    續犯，犯罪一直繼續進行，直至犯罪組織解散，或其脫離犯
    罪組織時，其犯行始行終結。故該參與犯罪組織與其後之多
    次加重詐欺之行為皆有所重合，然因行為人僅為一參與犯罪
    組織行為，侵害一社會法益，屬單純一罪，應僅就「該案中
    」與參與犯罪組織罪時間較為密切之首次加重詐欺犯行論以
    參與犯罪組織罪及加重詐欺罪之想像競合犯，而其他之加重
    詐欺犯行，祗需單獨論罪科刑即可，無需再另論以參與犯罪
    組織罪，以避免重複評價。是如行為人於參與同一詐欺集團
    之多次加重詐欺行為，因部分犯行發覺在後或偵查階段之先
    後不同，肇致起訴後分由不同之法官審理，為維護法之安定
    性，並裨益法院審理範圍明確、便於事實認定，即應以數案
    中「最先繫屬於法院之案件」為準，以「該案件」中之「首
    次」加重詐欺犯行與參與犯罪組織罪論以想像競合。縱該首
    次犯行非屬事實上之首次，亦因參與犯罪組織之繼續行為，
    已為該案中之首次犯行所包攝，該參與犯罪組織行為之評價
    已獲滿足，自不再重複於他次詐欺犯行中再次論罪，俾免於
    過度評價及悖於一事不再理原則（參見最高法院110 年台上
    字第778號判決要旨）。
  ⑵經查，被告於110年6月某日起，加入廖偉智所屬詐欺集團，
    擔任收簿手工作，分別領取另案告訴人范守宏等人寄出之銀
    行提款卡，經臺灣臺南地方檢察署檢察官以110年度偵字第1
    5097號提起公訴，嗣經臺灣臺南地方法院於110年10月25日
    以110年度訴字第981號判決判處應執行有期徒刑1年6月確定
    （下稱前案），有該起訴書、判決書及臺灣高等法院被告前
    案紀錄表可稽；又該判決亦就其中被告領取告訴人范守宏提
    款卡部分，認係犯組織犯罪防制條例第3條第1項後段之參與
    犯罪組織罪、刑法第339條之4第1項第2款之三人以上共同詐
    欺罪、洗錢防制法第14條第1項之一般洗錢罪，有該判決書
    可查；本案被告詐欺犯行，經高雄地檢署檢察官提起公訴後
    ，於111年3月14日繫屬本院，有高雄地檢署函上之本院收文
    章可稽；是參酌前開說明，即應以數案中「最先繫屬於法院
    之案件」為準，以「該案件」中之「首次」加重詐欺犯行與
    參與犯罪組織罪論以想像競合。是故，本案既繫屬在後，縱
    該前案首次犯行非屬事實上之首次，亦因參與犯罪組織之繼
    續行為，已為該前案中之首次犯行所包攝，該參與犯罪組織
    行為之評價已獲滿足，自不再重複於他次詐欺犯行中再次論
    罪，是故就本案被告所犯，自無從再論以組織犯罪條例第3
    條第1項後段之參與犯罪組織罪，併此敘明。
　4.核被告就附表一、二所為，均係犯洗錢防制法第14條第1項
    之一般洗錢罪及刑法第339條之4第1項第2款之三人以上共同
    犯詐欺取財罪。
(二)罪之關係及罪數:
  1.被告就上開附表一、二所犯2罪，各係以一行為觸犯數罪名
    （2罪名），均為想像競合犯，各應從一重論以三人以上共
    同詐欺取財罪。
　2.又詐欺取財罪，係為保護個人之財產法益而設，行為人罪數
    之計算，應依遭詐騙之被害人人數計算。被告所犯如犯附表
    一、二所示2 罪，被害人均不同，犯意各別，行為互殊，應
　　予分論併罰。
(三)共同正犯:
    被告與廖偉智及其他詐欺集團成員間，就上開犯行，均有犯
    意聯絡及行為分擔，均為共同正犯。
(四)刑之減輕事由:
　1.按想像競合犯之處斷刑，本質上係「刑之合併」。其所謂從
    一重處斷，乃將想像競合犯組成之評價上數罪，合併為科刑
    一罪，其所對應之刑罰，亦合併其評價上數罪之數法定刑，
    而為一個處斷刑。易言之，想像競合犯侵害數法益者皆成立
    犯罪，論罪時必須輕、重罪併舉論述，同時宣告所犯各罪名
    ，包括各罪有無加重、減免其刑之情形，亦應說明論列，量
    刑時併衡酌輕罪部分量刑事由，評價始為充足，然後依刑法
    第55條前段規定「從一重處斷」，非謂對於其餘各罪可置而
    不論。因此，法院決定處斷刑時，雖以其中最重罪名之法定
    刑，做為裁量之準據，惟於裁量其輕重時，仍應將輕罪合併
    評價在內（最高法院108年度台上字第4405號、第4408號判
    決意旨參考）。
　2.經查，被告就其本案所犯洗錢防制法之犯行，於偵查及審判
    中均坦承不諱，已如前述，是被告就此部分原應依洗錢防制
    法第16條第2項規定：「犯前2條之罪，在偵查或審判中自白
    者，減輕其刑」之規定減輕其刑，惟因從一重論處刑法第33
    9條之4第1項第2款之三人以上共同犯詐欺取財罪之結果，其
    此部分想像競合犯輕罪得減刑部分，本院量刑時將併予審酌
    。
四、科刑及定應執行刑 
(一)爰審酌詐欺集團犯罪危害民眾甚鉅，為政府嚴加查緝並加重
    刑罰，被告正值青壯，有從事勞動或工作之能力，不思循正
    當管道獲取財物，竟貪圖高額報酬，擔任詐欺集團之收簿手
    工作，致使該詐欺集團得以遂行後續之詐騙、匯款、提款等
    行為，所為嚴重損害財產交易安全及社會經濟秩序，破壞人
    際間之信任關係，造成告訴人等精神痛苦，且製造金流斷點
    ，造成執法機關不易查緝犯罪，徒增告訴人等求償及追索遭
    詐騙金額之困難度，危害社會治安與經濟金融秩序，且迄今
    尚未賠償告訴人2人所受損害，所為應予非難；惟念及其犯
    後始終坦承犯行，態度尚可，其參與本案犯罪之分工、角色
    深淺，及告訴人2人遭詐欺財物內容、金額，暨於本院自陳
    本件犯行尚未獲得報酬（見本院卷第107頁），復衡之被告
    於本院自陳之智識程度及家庭生活經濟狀況（見本院卷第10
    9頁）、及其前科素行（見臺灣高等法院被告前案紀錄表）
    、犯罪動機、手段、所生損害、犯後態度（洗錢部分之自白
    ）等一切情狀，分別量處如主文所示之刑。
(二)按定應執行刑乃對犯罪行為人本身及所犯各罪之總檢視，除
    應考量行為人所犯數罪反應出之人格特性，亦應酌衡行為人
    各次犯罪之時間、侵害法益、犯罪型態等整體非難評價，暨
    刑罰目的及相關刑事政策、數罪併罰定執行刑之規定所採取
    之限制加重原則等因素。另按刑法第51條數罪併罰定執行刑
    之立法方式，採限制加重原則，亦即非以累加方式定應執行
    刑，該條第5 款即明定：「宣告多數有期徒刑者，於各刑中
    之最長期以上，各刑合併之刑期以下，定其刑期。但不得逾
    30年」。經審酌本案被告及廖偉智所屬詐欺集團成員所為之
    詐欺行為，係於110年6月3日至7日間，犯罪時間接近，被告
    於110年6月6日提領告訴人丙○○寄送之包裹後，即交予廖偉
    智指示之人，致告訴人甲○○受騙匯款至該中華郵政帳戶而遭
    提領，本案被害對象有2 人及其等所受損害、以及被告犯行
    對社會所生之總體危害程度、參與本案情節為收簿手之角色
    ，暨參考前開(一)所述等一切情狀，定其應執行之刑如主文
    所示。
五、不予沒收之說明：
(一)按共同犯罪行為人之組織分工及不法所得，未必相同，特別
    是集團性或重大經濟、貪污犯罪，彼此間犯罪所得分配懸殊
    ，其分配較少甚或未受分配之人，如仍應就全部犯罪所得負
    連帶沒收之責，超過其個人所得之剝奪，無異代替其他犯罪
    參與者承擔刑罰，顯失公平。故共同犯罪，其所得之沒收，
    應就各人分得之數為之（最高法院104 年度第13次刑事庭會
    議決議、104 年度台上字第3935號判決意旨參照）。查本案
    被告雖已領取包裹並交付其他詐欺集團成員，惟尚未取得報
    酬，已經其於偵查及本院自陳在卷（見偵卷第49頁、本院卷
    第107頁）；又告訴人甲○○所匯款項，雖於同日即遭領取，
    有上開郵局交易明細表可稽（見警卷第52頁），惟卷內並無
    證據可資證明係由被告領取，亦無其他證據足資證明被告就
    本案已取得報酬，尚難認被告就本案犯行實際上已取得報酬
    ，自無從就其犯罪所得宣告沒收。
(二)另洗錢防制法第18條第1 項前段固規定：「犯第14條之罪，
    其所移轉、變更、掩飾、隱匿、收受、取得、持有、使用之
    財物或財產上利益，沒收之」，但條文並無「不問屬於犯罪
    行為人與否」之要件（絕對義務沒收），當以屬於（按指實
    際管領）犯罪行為人者為限，始應（相對義務）沒收。查本
    案附表一之帳戶提款卡及附表二匯入之款項，均係由其他詐
    欺集團成員領取而掩飾、隱匿去向與所在之詐欺所得，被告
    非實際上提款之人，對該帳戶提款卡及匯入款項均無事實上
    管領權，自無上開條文適用，併此敘明。
據上論斷，應依刑事訴訟法第273 條之1第1項、第284 條之1、
第299條第1項前段，判決如主文。
本案經檢察官乙○○提起公訴，檢察官王勢豪到庭執行職務。
中　　華　　民　　國　　111 　年　　4 　　月　　28　　日
                  刑事第五庭    法  官 黃蕙芳
以上正本證明與原本無異。
如不服本判決應於收受送達後20日內向本院提出上訴書狀，並應
敘述具體理由；如未敘述上訴理由者，應於上訴期間屆滿後20日
內向本院補提理由書（均須按他造當事人之人數附繕本）「切勿
逕送上級法院」。
因疫情而遲誤不變期間，得向法院聲請回復原狀。　　
中　　華　　民　　國　　111 　年　　4 　　月　　28　　日
                                書記官  陳惠玲
　
附錄本件判決論罪科刑法條：
《中華民國刑法第339 條之4 》
犯第339 條詐欺罪而有下列情形之一者，處1 年以上7 年以下有
期徒刑，得併科一百萬元以下罰金：
一、冒用政府機關或公務員名義犯之。
二、三人以上共同犯之。
三、以廣播電視、電子通訊、網際網路或其他媒體等傳播工具，
對公眾散布而犯之。
前項之未遂犯罰之。
《洗錢防制法第14條》
有第二條各款所列洗錢行為者，處 7 年以下有期徒刑，併科新
臺幣 5 百萬元以下罰金。
前項之未遂犯罰之。
前二項情形，不得科以超過其特定犯罪所定最重本刑之刑。
《洗錢防制法第2條》
本法所稱洗錢，指下列行為：
一、意圖掩飾或隱匿特定犯罪所得來源，或使他人逃避刑事追訴
    ，而移轉或變更特定犯罪所得。
二、掩飾或隱匿特定犯罪所得之本質、來源、去向、所在、所有
    權、處分權或其他權益者。
三、收受、持有或使用他人之特定犯罪所得。
　　
附表一：
告訴人 詐騙時間及方式 寄出帳戶 提領人 提領時間     提領地點 ----------- 提領包裹 丙○○ 詐騙集團成員於110年6月3日20時許，在社群網站臉書上刊登「家庭代工、工作內容包裝」之徵人等訊息，丙○○見該訊息後，即加入廣告中所留之通訊軟體LINE帳號成為好友，該自稱「ANGUS」之人即私訊向丙○○佯稱：要應徵工作，需提供金融卡云云，致丙○○陷於錯誤，於110年6月4日14時21分許，在台北市○○區○○街00號7-11統一超商，將其所有之右列帳戶提款卡，透過統一超商交貨便，寄至高雄市○○區○○○路000號之統一超商坎城門市。 中華郵政帳號000-00000000xxxx32號之提款卡（密碼部分另以Line傳送告知，帳號詳卷） 丁○○ 110年6月6日13時57分許         高雄市○○區○○○路000號之統一超商坎城門市 ----------- 裝有丙○○之中華郵政帳戶提款卡之包裹 

附表二：
告訴人   詐騙時間及方式 匯款時間 匯款金額 （新臺幣） 甲○○ 詐騙集團成員於110年6月7日16時起，佯以網路商店客服人員、台新商業銀行客服人員等名義，撥打電話予甲○○，佯稱其網路購物付款設定有誤，須依指示變更操作以解除設定云云，致甲○○誤信為真陷於錯誤，而依指示匯款右列金額至上開丙○○中華郵政帳戶內。 110年6月7日 17時25分、 17時28分   4萬9,988元 4萬9,988元